【裁判字號】    94,訴,162
【裁判日期】    951005
【裁判案由】    侵權行為損害賠償
【裁判全文】
臺灣宜蘭地方法院民事判決               94年度訴字第162號
原      告  甲○○
訴訟代理人  林國漳律師
被      告  乙○○
上列當事人間侵權行為損害賠償事件，本院於95年9月21日言詞
辯論終結，判決如下：
    主  文
原告之訴及假執行之聲請均駁回。
訴訟費用由原告負擔。
    事實及理由
壹、原告起訴主張：
一、被告乙○○於民國 94年6月初以派報、夾報之方式大量散佈
    毀損原告名譽之傳單，該傳單中以「甲○○這種人能當縣長
    ？」及我們能讓甲○○的手介入縣政府嗎？」之聳動言詞為
    標題，其中內容表示：「‧‧‧而（宜蘭縣員山鄉○○段）
    內湖小段41-79地號農地，86.9.17王瑞紋向合作金庫設定抵
    押債權新臺幣（下同）1,320萬元，87.1.14王瑞紋同甲○○
    等人為債務人又設立抵押債權 350萬元的債務後，88.4.1變
    更特定目的事業用地， 88.6.30再用贈與的方式將財產移轉
    給財團法人太陽湖文教基金會，至今抵押權也未塗銷，仍以
    王瑞紋為債務人。甲○○為求解套，所以將現今將設立的童
    玩公園謀設在距該地1.8公里處車程約 5、6分鐘之粗坑段再
    連小段。」云云，將原告之正常土地移轉及公部門變更地目
    、指定童玩公園預定地等正當行政程序，為不實之指訴，意
    圖使一般民眾誤信係原告自己利用職權決定將童玩公園設置
    於自己土地附近。然則系爭員山鄉○○段內湖小段 41-79地
    號土地，於 88年6月30日已為財團法人太陽湖文教基金會所
    有，並非原告或原告配偶王瑞紋所有，且有關地目變更係循
    正當之行政程序，至於童玩公園之設置則是經由宜蘭縣政府
    委託專家選定地點並制作規劃報告書、亦非原告所能獨斷，
    被告顯係以傳述文字之方式不法侵害原告之名譽。
二、被告制作之傳單中又表示：  「‧‧‧尤有甚者，內湖小段
    41-79地號土地該筆土地面積為 10,005平方公尺約3026.5坪
    ，在未變更為特定目的事業用地時，87年7月公告地價為495
    元/平方公尺，變更後第1年即88年7月即調高為2525元/平方
    公尺，且年年調，94年1月公告現值為 4,700元/平方公尺，
    乘2倍或2.5倍約等於市價計算，其該筆土地價值將近 9仟萬
    元至上億元之間，公告現值為495元/平方公尺可設定抵押權
    最高限額1,320萬元計，如今該筆土地公告現值為 4,700元/
    平方公尺，約等同價值9.5倍計算，抵押貸款最高應可為1億
    2仟533萬元，其土地增值至鉅由此可見。土地之炒作，相信
    只有內城小段 41-79太陽湖文教基金會的這筆土地才有如此
    幸運，蘭陽鄉親，您們想一想，這種手法公平嗎？合理嗎？
    變更土地不開發，種著水稻，地價卻比同段附近建地還高，
    其原因為何？請大家去問甲○○吧﹗這樣有沒有算炒地皮呢
    ？請大家公評‧‧‧」等語，意圖污衊原告名譽。實則，有
    關宜蘭縣土地公告現值調整係由宜蘭標準地價評議委員會依
    公正程序所為，原告並非地價評議委直會，亦無干涉評議委
    員所作之調整。矧系爭內湖小段 41-79地號土地，如上所述
    ，原告已於 88年6月30日贈與並移轉所有權予財團法人太陽
    湖文教基金會所有，地價再如何調漲，所有利得亦非原告所
    有，惟被告竟意圖以上揭魚目混珠之文字，欲令一般人誤認
    原告以決定童玩公園於內湖小段 41-79地號土地附近之方式
    圖利自己，且使人誤信原告藉此炒作當地地價，並獲有鉅額
    之不當利益。
三、就本件被告傳單所為文字整體觀之，實會令一般人誤認原告
    有炒作土地之情事，依社會觀念，足認原告聲譽已遭貶損。
    而本件兩造素不相識，惟被告於90年參選第14屆宜蘭縣縣長
    時為圖當選，亦曾以同一事由攻擊原告及劉守成縣長，如今
    被告於第15屆縣長選舉期間接近時，竟又用同樣方法攻訐原
    告。考量兩造之身分地位、經濟能力、學識，及被告所為加
    害程度甚鉅，並嚴重影響一般人民對原告人格之懷疑等情，
    爰依侵權行為之法律關係請求，並聲明：(一)被告應給付原告
    2,000,000元， 及自起訴狀送達翌日起至清償日止按年息百
    分之5計算之利息；(二)願供擔保請准宣告假執行。
貳、被告之抗辯：系爭土地於地目變更之前原告負債累累，變更
    地目之後系爭土地移轉給太陽湖文教基金會，但是該會的人
    事組織都是原告自己的人，原告是在文化局長任內指定此部
    分的土地興建童玩公園，原告何以會在負債累累的情況下，
    選定此部分土地為童玩公園，動機顯然可議。另外由宜蘭縣
    政府函覆關於童玩公園規劃資料，可以看到童玩公園是由原
    告主導，簽辦單中可以看到童玩公園是由原告與日本人仙田
    滿聯繫，採取獨家議價方式主導，而且經費預算為2,737,00
    0 元，而計畫室認為本案應該公開評選而非獨家議價，顯然
    原告獨排眾議。童玩公園的企劃書全部設計在再連地區，顯
    見整個童玩公園企劃案，都是設定在再連地區為規劃處所，
    而且原告也是童玩公園的評選委員之一，依據簽辦中顯示林
    正仁有提到要找日本人仙田滿先規劃，而原告為童玩公園的
    評選委員，原告獨排眾議採獨家議價方式辦理童玩公園的企
    劃案，又將童玩公園地點設在再連地區，其間原委不難讓人
    起疑。被告基於事實之陳述發表可受公評之言論，而遭原告
    無端之訴，並聲明：原告之訴駁回。
、不爭執事項：
一、原告於80年12月3日任職於宜蘭縣文化局局長。
二、本件系爭童玩公園計畫是於原告任職於宜蘭縣文化局局長任
    內開始規劃。
三、系爭內湖小段41-79地號土地於86年9月11日由原告之妻王瑞
    紋購買。
四、系爭內湖小段41-79地號土地於86年10月3日以王瑞紋為債務
    人設定最高限額新台幣13,200,000元抵押權予合作金庫。又
    於87年1月14日以王瑞紋、甲○○、羅順德為債務人設定 3,
    500,000元抵押權予簡鳳珠。
五、系爭土地於88年9月6日以贈與為原因移轉所有權登記予財團
    法人太陽文教基金會。
肆、本院之判斷：
    原告主張被告於 94年6月初以派報、夾報之方式大量散佈毀
    損原告名譽之傳單，被告則否認有妨害原告名譽情事，並以
    前詞置辯，而本件之爭點如下：(一)被告於傳單內容中是否指
    原告用不法之方式指定童玩公園的預定地？(二)被告於傳單內
    容中是否指原告用不法方法調整地目而調高地價？茲分述如
    下：
一、查原告於94年 6月初以派報、夾報之方式大量散佈傳單，該
    傳單以「甲○○這種人能當縣長？」及我們能讓甲○○的手
    介入縣政府嗎？」為標題，其中內容第 1部分（即傳單正面
    上方）記載：「‧‧‧甲○○的妻子王瑞紋，另一筆農地（
    同段內湖小段41-79地號全部）而這筆農牧用地 88.4.1變更
    為特定目的事業用地計劃興建童玩博物館、會館及文教其他
    設施，結果因貸款至鉅，皆被套牢， ‧ ‧‧  而內湖小段
    41-79地號農地，86.9.17王瑞紋向合作金庫設定抵押權最高
    1,320萬元，87.1.14王瑞紋同甲○○等人為債務人又設立抵
    押債權350萬元的債務後 ，88.4.1變更特定目的事業用地，
    88.6. 30再用贈與的方式將財產移轉給財團法人太陽湖文教
    基金會，至今抵押權也未塗銷，仍以王瑞紋為債務人。甲○
    ○為求解套，所以將現今將設立的童玩公園謀設在距該地
    1.8公里處車程約5、6分鐘之粗坑段再連小段。」，另傳單
    內容第2部分（即傳單正面下方）記載：「且甲○○妻子王
    瑞紋三鬮段內湖小段41-78地號面積10,005平方公尺，從
    88.4.1申請變更為特定目的事業用地，計劃興建童玩博物館
    及文教其他設施，88.6.30即贈與財團法人太陽湖文教基金
    會，從農牧用地變更為特定目的事業用地仍不開發建築，至
    今仍在種水稻，此明顯與申請變更事實不符，宜蘭縣政府至
    今未作處分撤銷其申請許可，尤有甚者，內湖小段41-79 地
    號土地該筆土地面積為10,005平方公尺約3026.5坪，在未變
    更為特定目的事業用地時，87年7月公告地價為495元/平方
    公尺，變更後第1年即88年7月即調高為2525元/平方公尺，
    且年年調，94年1月公告現值為4,700元/平方公尺，乘2倍或
    2.5倍約等於市價計算，其該筆土地價值將近9仟萬元至上億
    元之間，公告現值為495元/平方公尺可設定抵押權最高限額
    1,320萬元計，如今該筆土地公告現值為4,700元/平方公尺
    ，約等同價值9.5倍計算，抵押貸款最高應可為1億2仟533
    萬元，其土地增值至鉅由此可見。土地之炒作，相信只有內
    城小段41-79太陽湖文教基金會的這筆土地才有如此幸運，
    蘭陽鄉親，您們想一想，這種手法公平嗎？合理嗎？變更土
    地不開發，種著水稻，地價卻比同段附近建地還高，其原因
    為何？請大家去問甲○○吧﹗這樣有沒有算炒地皮呢？請大
    家公評‧‧‧」等語。
二、按憲法第11條規定：「人民有言論、講學、著作及出版之自
    由。」是對於言論自由之基本權利，國家應給予最大限度之
    維護，俾其實現自我、溝通意見、追求真理及監督各種政治
    或社會活動之功能得以發揮，惟為兼顧對個人名譽、隱私及
    公共利益之保護，法律尚非不得對言論自由依其傳播方式為
    合理之限制，司法院大法官會議釋字第509號著有解釋可稽
    。故如言論自由權之行使，於不法侵害他人名譽權時，被害
    人自得依民法侵權行為有關之規定，請求損害賠償。惟關於
    意見之表達與陳述事實不同，意見為主觀之價值判斷，無所
    謂真實與否，在民主多元社會中，對於各種價值判斷均應容
    許，而為言論自由保障之範疇，透過言論之自由市場機制，
    經由各項意見之提出、討論過程，致真理愈辯愈明而達到去
    蕪存菁之效果。因此對於可受公評之事，縱加以不留餘地或
    尖酸刻薄之評論，雖受評論人或不同意此項見解，但此項意
    見之表達亦受憲法之保障。惟關於事實陳述本身涉及真實與
    否，若言論係以某項事實為基礎，或發言過程中夾論夾敘，
    將事實敘述與評論混為一談，在評價言論自由與保障個人名
    譽權之考量上，仍應考慮事實之真偽，倘行為人所述事實足
    以貶損他人之社會評價而侵害他人名譽，而行為人未能證明
    所陳述事實為真，縱令所述事實係轉述他人之陳述，如明知
    他人轉述之事實為虛偽或未經相當查證即公然轉述該虛偽之
    事實，而構成故意或過失侵害他人之名譽，仍應負侵權行為
    損害賠償責任。
三、而關於被告於傳單內容中是否指原告用不法之方式指定童玩
    公園的預定地？查被告於系爭傳單第1部分中述及關於內湖
    小段41-79地號土地之所有權人沿革及土地上設定抵押權情
    形，此為雙方所不爭執，而就童玩公園之設立情形，依宜蘭
    縣政府94年11月4日府文行字第0940005539號函、94年12月
    27 日宜文行字第0940006793號函檢送童玩公園籌設、規劃
    經過相關資料，及童玩公園企劃書、規劃報告、期末報告書
    等資料，童玩公園於89年9月由日本株式會社環境
    研究所提出企劃書，於該企劃書中關於童玩公園設定地點，
    第一處地點為系爭再連地區外，另有2處候補地，嗣後由宜
    蘭縣文化局於89年11月簽辦就童玩公園委託規劃案，擬依政
    府採購法第22條第5款採獨家議價方式辦理，並於89年12月
    14日由宜蘭縣文化局與日本株式會社環境研究所簽
    訂童玩公園規劃合約，明訂規劃執行期間自簽約日起至90年
    8月31日完成，由日本株式會社環境研究所提出規
    劃報告書後，再於90年4月30日前提出期中報告，及於90年8
    月31日完成計劃並提出期末報告。而依日本株式會社環境
    研究所提出之上開報告中，關於童玩公園之位置圖所
    示，即為粗坑段再連小段地區一處，則被告於傳單中指稱童
    玩公園預定地點在粗坑段再連小段一處，即非無據。再被告
    於文中述及內湖小段41-79地號土地於設定抵押權後雖將土
    地所有權移轉登記予財團法人太陽湖文教基金會，但抵押人
    僅就僅就物之擔保負有限責任，如擔保物之價值不足清償債
    務時，債務人仍應負清償責任，因此內湖小段41-79地號土
    地所有權雖已移轉，但該土地擔保之債權中，關於債務人即
    第三人王瑞紋與被告之之責任，仍不因此免除。被告於系爭
    傳單內容第1部分中，雖將內湖小段41-79地號土地抵押權設
    定情形予以描述，再述及童玩公園之設置地點，而兩項內容
    之並列，雖表達被告就童玩公園設置地點之質疑，但以被告
    身為宜蘭縣文化局長，關於其政策之決定、執行本應受人民
    所監督，被告依據上開抵押權設定事實與童玩公園設置地點
    事實，表達其個人之評論，尚難謂其於傳單內容中，指摘被
    告用不法之方式指定童玩公園之預定地。
四、被告於傳單內容中是否指原告用不法方法調整地目而調高地
    價？依宜蘭縣政府94年7月21日府文發字第0940003511號函
    、94年10月31日宜地三06字第09400115566號函檢送內湖小
    段41-79地號土地87年至94年間之地價評議委員會名冊與地
    價評議資料、地價區段參考圖、地價計算方式、地價區段勘
    查表、區段地價估價報告表、買賣實例調查表或影響地價區
    域因素分析表等資料，內湖小段41-79地號土地於87年公告
    地價為495元/平方公尺，於88年公告地價為2,525元/平方公
    尺、89年公告地價為2,600元/平方公尺、90年公告地價為
    3,500元/平方公尺、91年公告地價為3,300元/平方公尺、92
    年公告地價為3,300元/平方公尺、93年公告地價為3,500元/
    平方公尺、94年公告地價為4,700元/平方公尺。而於土地提
    供擔保設定抵押權之情形中，抵押權人為受擔保之債權獲得
    清償，抵押權所擔保之債權額鮮少有超過抵押物之價值，被
    告以內湖小段41-79地號於86年10月3日設定與合作金庫最高
    限額1,320,000元之抵押權，而於87年系爭土地之公告現值
    僅為495元/平方公尺，嗣於88年系爭土地大幅提高公告地價
    ，迄於94年時公告地價已達4,700元/平方公尺，漲幅高達9
    倍，被告以公告地價調升之幅度計算內湖小段41-79地號土
    地之價值，亦屬有據。再內湖小段41-79地號土地於88年4月
    1日變更使用目的為特定目的事業用地，迄於94年仍未依其
    使用目的而為利用，被告並於傳單下方提出內湖小段41-79
    地號土地之使用狀況照片，依照片所示，系爭內湖小段
    41-79地號土地現仍種植水稻而與鄰地相同，並無開發利用
    之情形，被告基於內湖小段41-79地號土地於使用目的變更
    後仍未開發使用，及公告地價之大幅調升等事實，而評論系
    爭土地之地價於大幅提昇後，迄未開發等情事，亦無述及原
    告有何利用不法手法調整系爭土地地目及調高地價之行為。
五、綜上所述，被告於傳單中記載系爭內湖小段41-79地號土地
    與童玩公園預定地設置情形，並非無據，且依此事實為基準
    所為之評論，尚難謂有何不法之行為，是原告基於侵權行為
    之法律關係請求損害賠償，為無理由，應予駁回。
六、原告受敗訴判決，其假執行之聲請即失所依據，應併予駁回
    。
七、結論：原告之訴為無理由，依民事訴訟法第78條，判決如主
    文。
中    華    民    國    95    年    10    月    5     日
                        臺灣宜蘭地方法院民事庭
                            法  官  辜  漢  忠
正本與原本無異
如對本判決上訴，須於判決送達後20日內提出上訴狀(須附繕本)
中    華    民    國    95    年    10    月    11    日
                            書記官  陳憲文


司法院資訊處製作；財團法人民間司法改革基金會備份。
